【裁判字號】    87,重訴,723
【裁判日期】    890316
【裁判案由】    確認抵押債權不存在
【裁判全文】
臺灣臺中地方法院民事判決  八十七年度重訴字第七二三號
    原      告    保證責任台中市第一信用合作社
    法定代理人    乙○○
    訴訟代理人    溫文昌律師
    複代  理人    曹宗彝律師
    被      告    丙○○      .
    訴訟代理人    朱元宏律師
    被      告    甲○○      .
    訴訟代理人    熊梓檳律師
右當事人間請求確認抵押權不存在事件，本院判決如左：
    主    文
原告之訴駁回。
訴訟費用由原告負擔。
    事    實
甲、原告方面：
一、聲明：
  (一)先位聲明：
  1.確認被告甲○○就坐落台中市○區○○○段一八－八六地號土地及其上建物建號
    七五六一、七五六二、七五六三號即門牌號碼台中市○區○○○街八十六號地下
    一層、二層、地面層房屋全部，及坐段同段七－一三六地號土地上建物建號二一
    二六號即門牌為台中市○區○○街六一九號房屋全部，以民國八十七年十月六日
    ，台中市中山地政事務所普字第三五七六三０號收件，所設定債權額新臺幣貳仟
    捌佰萬元之抵押權及抵押債權不存在。
  2.被告甲○○應將前項土地及建物抵押權設定登記塗銷。
  (二)備位聲明：
  1.被告丙○○與被告甲○○間，就坐落台中市○區○○○段一八－八六地號土地及
    其上建物建號七五六一、七五六二、七五六三號即門牌號碼台中市○區○○○街
    八十六號地下一層、二層、地面層房屋全部，及坐段同段七－一三六地號土地上
    建物建號二一二六號即門牌為台中市○區○○街六一九號房屋全部，以民國八十
    七年十月六日，台中市中山地政事務所普字第三五七六三０號收件，所設定債權
    額新臺幣貳仟捌佰萬元之抵押權坐之債權及物權行為均撤銷。
  2.被告甲○○應將前項土地及建物抵押權設定登記塗銷。
二、陳述：
  (一)緣訴外人林景仁原擔任原告儲蓄部放款經職務，而被告丙○○則為林景仁之職務
    保證人，詎訴外人林景仁竟夥同訴外人即其妻蔡白雪，利用職務之使，偽刻他人
    印章、偽造入社申請書、約定書、印鑑卡、借據、借款申請書、存摺並行使該等
    偽造文件，陸續冒名向聲請人借款、冒貸，甚而挪用其所保管原告所有之公款，
    且由蔡白雪提供帳戶、或指定人頭帳戶，將款項匯入後，供被告蔡白雪用以操作
    股市及外匯之資金，致侵害原告之權益甚鉅，累計高達新臺幣（下同）柒仟壹佰
    柒拾捌萬玖仟伍佰拾貳元，此業經原告按侵權行為及保證之法律關係向林景仁、
    蔡白雪及被告丙○○等訴請連帶賠償原告損害在案。是原告為被告丙○○之債權
    人自無疑義。
  (二)本件前述訴外人林景仁侵占原告款項之事實，經林景仁於民國（下同）八十七年
    九月二十九日向原告報告侵占過程後，遂即於同年十月三日向台灣台中地方法院
    檢察署自首，原告為保障該項損害得以充分受償，乃於同年十月八日向  鈞院民
    事執行處聲請就林景仁、蔡白雪及其職務保證人即被告丙○○等人之財產為假扣
    押，惟於執行法院前往查封後，原告再行向地政機關聲請如訴聲明所示之土地及
    建物登記簿謄本時，始發現被告丙○○已於同年月六日將上開土地及房屋設定債
    權額為二千八百萬元之普通抵押權予被告甲○○，然此項抵押權設定，與林景仁
    事發自首之時間，極為接近，其係逃避保證責任債務，避免財產遭原告強制執行
    所為，至為明顯，換言之，此乃被告丙○○與被告甲○○通謀虛偽意思表示所設
    定故原告依職務保證契約既得對被告丙○○請求賠償，此項虛偽設定，對於原告
    將來得否獲得充分之賠償，影響至鉅，是原告在私法上之地位，因該項虛偽設定
    ，自有受侵害之危險，按之上開規定及判例意旨，原告訴請確認被告二人間前述
    抵押債權及抵押權不存在，即有受確認判決之法律上利益。
  (三)本件被告丙○○欲免其財產遭原告強制執行，故與被告甲○○通謀虛偽意思表示
    就其所有如訴之聲明之土地及建物設定二千八百萬元鉅額之抵押權，則該抵押權
    設定之法律行為，依民法第八十七年條第一項之規定，應屬無效，而以前述原告
    為被告丙○○之債權人，得代位原告提起訴訟之情形而言，依據首揭判例意旨，
    原告自得依侵權行為法則及行使代位權請求被告甲○○應將如訴之聲明之土地及
    建物上之抵押權塗銷。
  (四)倘鈞院認被告丙○○與被告甲○○間之抵押債權及抵押權之設定，均非通謀而為
    虛偽意思表示，係確實存在，則被告丙○○於受原告起訴請求履行保証債務之際
    ，將如訴之聲明所示之土地及建物設定抵押權與被告甲○○，丙○○應舉証証明
    其與被告甲○○間債權發生之時間與抵押權設定為同時，如其等先有債權之存在
    而於事後見丙○○有其他債權人求償之際，將系爭土地建物設定抵押權與被告甲
    ○○，按最高法院判例見解應屬無償行為，原告自得依民法第二百四十四條第一
    項之規定，訴請鈞院撤銷被告丙○○與甲○○間設定不動產抵押權之債權及物權
    行為。
  (五)本件縱鈞院認被告二人間之抵押權設定行為為有償行為，然被告顏正雄與甲○○
    於被保證人侵害原告權益事件爆發後，隨即就系爭土地及建物設定抵押權，並在
    原告為假扣押前迅速辦理抵押權設定登記，被告丙○○與甲○○就該項登記，會
    損害原告求償機會，原告訴請撤銷其二人設定不動產抵押權之債權及物權行為，
    為有理由。
三、證據：提出員工保證書、自首狀、報告書、起訴狀假扣押聲請狀及土地及建物謄
          本各一份為證。
乙、被告方面：
一、聲明：如主文所示。
二、陳述：
  (一)查原告能否提起本件確認之訴或撤銷訴權，乃決定於其是否能對丙○○為保證債
    務之請求，亦即原告是否為丙○○之債權人，然其二造損害之訴，刻由鈞院民事
    庭審理中，是以原告是否為民法第二百四十四條之有權行使撤銷權之主體，仍有
    疑義，原告提起本件確認之訴，未有即受確認判決之法律上利益。
  (二)被告丙○○與甲○○早於數月前已就雙方借貸、抵押擔保事項進行磋商，因金額
    龐大遲至十月初始達成協議，隨即進行匯款及設定抵押權事宜。故甲○○乃於八
十七年十月六日依約於第一商業銀行大里分行，分別將一千萬元、一千四百萬元匯入
被告丙○○台中第二信用合成社水湳分社，帳號00000000000000之帳
戶內；另於同年月七日匯入同一帳戶三百萬元；併開立台灣銀行大里分行為付款人，
支票號碼0000000，發票日為八十七年十月三日，金額一百萬元之支票予被告
丙○○，上開金額總計為二千八百萬元，核
    理    由
一、本件被告未於言詞辯論期日到場，核無民事訴訟法第三百八十六條各款所列情形，爰
    依原告之聲請，由其一造辯論而為判決。
二、原告主張之事實，已據其提出與所述相符之________為證，原告之主張為可採信。
三、原告據以提起本訴，請求______，即無不合，應予准許。
四、原告陳明願供擔保，聲請宣告假執行，核無不合，爰酌定相當擔保金額予以准許。
五、據上論結，原告之訴為有理由，依民事訴訟法第三百八十五條第一項前段、第七十八
    條、第八十五條第二項、第三百九十條第二項判決如主文。
中      華      民      國    八十九    年      三      月     十六     日
                                    臺灣臺中地方法院民事第一庭
~B法      官  郭德進
右為正本係照原本作成
附記一如不服本判決，應於判決送達後二十日內，向本院提出上訴狀。
附記二不得上訴。
附記三如對本判決上訴，須於判決送達後二十日內，向本院提出上訴狀，同時表明上訴理
由；如已於本判決宣示後送達前提起上訴者，應於判決送達後十日內補具上訴理由（上訴
僅得以判決適用法規顯有錯誤為理由，並按他造當事人之人數附繕本）。
中      華      民      國    八十九    年      三      月     十六     日
~B法院書記官  周國順


司法院資訊處製作；財團法人民間司法改革基金會備份。
